臺灣板橋地方法院刑事簡易判決　　　　 100年度簡字第2871號
公　訴　人　臺灣板橋地方法院檢察署檢察官
被　　　告　林雲龍
　　　　　　余秀英
上二人共同
選任辯護人　景玉鳳律師
　　　　　　陳家良律師
　　　　　　沈建宏律師
上列被告因詐欺案件，經檢察官提起公訴（99年度調偵字第1657
9 號），經被告自白犯罪，本院認為宜由受命法官獨任逕以簡易
判決處刑，爰不經通常審判程序，逕以簡易判決如下：
    主  文
林雲龍、余秀英共同意圖為自己不法之所有，以詐術使人將本人
之物交付，各處有期徒刑捌月，減為有期徒刑肆月，如易科罰金
，均以銀元佰元即新臺幣玖佰元折算壹日。均緩刑年，並應
向被害人張林秀月、陳玉春以如附表所示之履行方法支付如附表
所示數額之財產上損害賠償。
    事實及理由
一、林雲龍與余秀英為夫妻，由林雲龍擔任會首，2 人共同對外
    召集會員，於民國94年6 月20日，在臺北縣板橋市（現改制
    為新北市板橋區，下同）忠孝路126 號1 樓，召集張林秀月
    及陳玉春等人組成互助會，陳玉春並以其夫賴楨祥之名義參
    與該會，約定會期自同日起至98年3 月20日止，每月20日於
    上址開標，會首連同會員共46人，每月會款為新臺幣（下同
    ）1 萬元，底標為800 元，採內標制之互助會，由余秀英協
    助投標、收款等事宜。嗣因余秀英經營電器行周轉困難，林
    雲龍、余秀英乃共同意圖為自己不法所有，基於詐欺取財之
    犯意聯絡，利用會員未克前往投標、監督開標情形及會員間
    彼此不熟識之機會，於95年6 月20日冒用活會會員之名義得
    標，再向各活會會員佯稱有某活會會員得標，致不知情之張
    林秀月、陳玉春及其他活會會員陷於錯誤，誤以為確有某活
    會會員於當期以1400元之標息得標，故繳交當月應繳會款予
    林雲龍及余秀英，渠等二人即藉此詐術詐得29萬2400元。嗣
    於98年3 月上開互助會結束後，發現尚有陳玉春以賴禎祥名
    義所參與之一會未標得，始悉上情。
二、被告林雲龍、余秀英2 人於本院訊問時均坦承有冒用活會會
    員名義詐得會款之行為，核與證人即被害人張林秀月、陳玉
    春、賴楨祥、詹鄭金枝等人之證詞大致相符，並有告訴人張
    林秀月所提供之該會會員名單一紙在卷可憑，足證被告之任
    意性自白與事實相符，應堪信為真實。惟因本案被告所起合
    會係自94年6 月至98年3 月，歷時甚久，被告2 人均供稱不
    記得冒標之確切期數，復無留存各期得標紀錄等相關資料以
    供查對，告訴人張劉秀月亦於本院訊問時表示：該互助會均
    是由會首以電話告知會腳該期得標金額，但不會告知是由何
    人得標，依所提供之會員名單上記載的得標日期及得標金額
    只是依照順序記載下來等語（本院100 年4 月14日準備程序
    筆錄第4 頁參照），致無從精確得知被告向活會會腳詐稱冒
    標之期數及計算被告詐得之金額，基於罪疑唯輕及公平正義
    之原則，本院認計算被告冒標之詐欺金額應以下列方式計算
    為宜：爰中華民國九十六年罪犯減刑條例（下稱減刑條例）
    自96年7 月16日施行，及刑法於95年7 月1 日修正施行，茲
    因不明被告究係在減刑條例所定96年4 月24日之前（得以減
    刑）抑或係在之後冒標，惟在適用法律時自應採最有利於被
    告之方式計算其冒標時間及詐得會款，故應認定被告林雲龍
    、余秀英之行為時應在96年4 月24日之前。又因本件適用舊
    法對被告林雲龍、余秀英較為有利（詳如後述），是應認定
    被告2 人應係在刑法修正施行前之最末一期即95年6 月20日
    冒標（因活會會員人數依序遞減），該次冒標會款時之活會
    會數共有34會（會數共46會，扣除會首及已得標之人共12會
    ，剩34會），該期得標金額依張林秀月所提供之該會會員名
    單上所示為1400元，且本互助會係採內標制，故被告2 人冒
    標詐得金額為29萬2400元（計算式：活會會數34×該次活會
    會員應繳會款8600元＝29萬2400元）。本件事證明確，被告
    林雲龍、余秀英犯行均堪認定，應依法論科。
三、新舊法比較：
    按被告2 人行為後，94年2 月2 日修正公佈之刑法部分修正
    條文，業於95年7 月1 日施行。修正後刑法第2 條第1 項規
    定：「行為後法律有變更者，適用行為時之法律。但行為後
    之法律有利於行為人者，適用最有利於行為人之法律」，上
    揭條文係規範行為後法律變更所生新舊法律比較適用之準據
    法，於刑法修正施行後，應適用上揭條文之規定，為「從舊
    從輕」之比較；且此規定係規範行為後法律變更所生新舊法
    律比較適用之準據法，是刑法第2 條本身雖經修正，但刑法
    第2 條既屬適用法律之準據法，本身尚無比較新舊法之問題
    ，應一律適用裁判時之現行刑法第2 條規定以決定適用之刑
    罰法律。又法律變更之比較適用，比較時應就罪刑有關之共
    犯、未遂犯、想像競合犯、牽連犯、連續犯、結合犯，以及
    累犯加重、自首減輕暨其他法定加減（如身份加減）與加減
    例等一切情形，綜其全部罪刑之結果而為比較；且就比較之
    結果，須為整體之適用，不能割裂分別適用各該有利於行為
    人之法律，此即法律變更之比較適用所應遵守之「罪刑綜合
    比較原則」及「擇用整體性原則」（最高法院24年上字第
    4634號判例、27年上字第2615號判例、95年第8 次刑事庭會
    議決議意旨參照）；惟所謂不能割裂適用，係指與罪刑有關
    之本刑而言，不包括易刑處分，事關刑罰執行之易刑處分仍
    應分別適用最有利於行為人之法律。易言之，倘所處之主刑
    同時有徒刑、拘役易科罰金、罰金易服勞役之情形時，關於
    易科罰金、易服勞役部分應分別為新舊法有利不利之比較，
    依刑法第2 條第1 項從舊從輕原則定其易刑之折算標準（最
    高法院96年度臺非字第58號、第234 號判決意旨參照）。茲
    就與本案相關之刑法修正前、後條文之比較，分述如下：
    (一)有關罰金刑部分，修正前刑法第33條第5 款規定「罰金：
      1 元以上」，而修正後刑法第33條第5 款則為「罰金：新
      臺幣1 千元以上，以百元計算之」，依此，刑法第304 條
      法定刑有關罰金刑部分，就罰金之最低額業已提高，比較
      新、舊法之結果，新法並非較有利於被告。
    (二)刑法第28條關於共同正犯之規定，已由原規定「2 人以上
      共同實施犯罪之行為者，皆為正犯」，修正為「2 人以上
      共同實行犯罪之行為者，皆為正犯」，即將舊法之「實施
      」修正為「實行」。原「實施」之概念，包含陰謀、預備
      、著手及實行等階段之行為，修正後僅共同實行犯罪行為
      始成立共同正犯。是新法共同正犯之範圍已有限縮，排除
      陰謀犯、預備犯之共同正犯。新舊法就共同正犯之範圍既
      因此而有變動，自屬犯罪後法律有變更，而非僅屬純文字
      修正，應有新舊法比較適用之問題（最高法院96年度台上
      字第934 號判決意旨參照）。本案被告林雲龍、余秀英係
      基於共同犯罪之意思，而參與犯罪構成要件行為，不論依
      新舊法規定，均構成共同正犯，新法並非較有利於被告。
    (三)綜上所述，經修正前、後之比較，修正後之規定整體而論
      ，並未較有利於被告，依刑法第2 條第1 項前段之規定，
      自應適用行為時即修正前之規定處斷。
    (四)又刑法施行法增定第1 條之1 規定係為因應新法生效施行
      後，依刑法第33條第5 款規定，罰金貨幣單位已改為新臺
      幣，是以分則編各罪所定罰金之貨幣單位，自應配合上開
      規定修正，為使罰金數額趨於一致，避免衍生新舊法比較
      適用問題，以緩和實務適用法律之衝擊，於不變動罰金數
      額之前提下，而為制定（前揭條文立法意旨參照）；換言
      之，刑法施行法第1 條之1 係在替代罰金罰鍰提高標準條
      例部分條文，與適用罰金罰鍰提高標準條例之結果相同，
      對於被告而言並不發生有利或不利之問題，僅係將貨幣單
      位由銀元改為新臺幣，並非法律變更刑度之條文，亦無須
      為新舊法比較，併此敘明。
    (五)另就刑法第41條第1 項易科罰金之折算標準部分：被告行
      為後，刑法第41條第1 項前段之規定，於94年2 月2 日修
      正公布，並自95年7 月1 日起施行，修正後條文為：「犯
      最重本刑為5 年以下有期徒刑以下之刑之罪，而受6 個月
      以下有期徒刑或拘役之宣告者，得以新臺幣1000元、2000
      元或3000元折算一日，易科罰金」，而依修正前同條項規
      定：「得以1 元以上3 元以下折算1 日，易科罰金」，及
      修正前罰金罰鍰提高標準條例第2 條（現已刪除）規定，
      就其原定數額提高為100 倍折算1 日，則係以銀元100 元
      、200 元、300 元折算1 日，經折算為新臺幣幣值後，以
      新臺幣300 元、600 元、900 元折算1 日。是比較修正前
      後之易科罰金折算標準，自以行為時即修正前之規定，較
      有利於被告。
四、核被告林雲龍、余秀英所為，均係犯刑法第339 條第1 項之
    詐欺取財罪，被告2 人就上開罪行，有犯意聯絡及行為分擔
    ，為共同正犯。又被告2 人冒標以詐騙活會會員之會款，使
    當次活會會員均受騙陷於錯誤而交付會款之行為，係一行為
    侵害數法益，觸犯數個詐欺取財罪，應依想像競合犯僅論以
    一罪。爰審酌被告之素行、品行、犯罪之動機、目的、手段
    、所生危害，及犯後坦承犯行且已與被害人達成和解，態度
    良好等一切情狀，分別量處如主文所示之刑，以資懲儆。又
    被告2 人所犯詐欺取財罪，其犯罪時間在96年4 月24日以前
    ，所犯合於中華民國九十六年罪犯減刑條例之減刑條件，復
    核無不得減刑之情形，應依該條例第2 條第1 項第3 款、第
    7 條及第9 條規定，減其宣告刑2 分之1 如主文所示，並依
    修正前刑法第41條第1 項前段規定諭知易科罰金之折算標準
    。末查被告2 人前均未曾受有期徒刑以上刑之宣告，有臺灣
    高等法院被告前案紀錄表2 份附卷可考，復於犯罪後已與被
    害人張林秀月、陳玉春達成和解，有臺北縣板橋市調解委員
    會調解書2 份附於本院卷可憑，信被告2 人經此追訴審判，
    當知警惕而無再犯之虞，爰依刑法第74條第1 項第1 款之規
    定均宣告緩刑3 年，以啟自新。第按「緩刑宣告，得斟酌情
    形，命犯罪行為人向被害人支付相當數額之財產或非財產上
    之損害賠償。」，刑法第74條第2 項第3 款亦定有明文，本
    件被告2 人既需向本案被害人張林秀月、陳玉春履行如附件
    所示和解筆錄所記載之事項，為確保被告能如期履行上揭和
    解條件，以維告訴人權益，爰考量上開各項情狀後，認應課
    以被告林雲龍、余秀英如附件所示和解條件之負擔，乃為適
    當，是併予宣告之。末按被告行為後，刑法第74條雖亦於98
    年6 月10日修正公布，並於同年9 月1 日施行，惟緩刑之宣
    告，以裁判時之狀態為準，應適用新法之規定（最高法院95
    年度第8 次刑事庭會議決議參照），是本院上開緩刑之宣告
    ，自應逕用新法之規定，附此敘明。
五、不另為無罪之諭知：
    公訴意旨雖以：被告2 人基於偽造文書之犯意聯絡，偽造「
    賴禎祥」之簽名於合會標單上，參與競標而行使之，足以生
    損害於張林秀月、詹鄭金枝、陳玉春及其他會員，因認被告
    2 人另涉犯刑法第216 條、第210 條之行使偽造私文書罪嫌
    。惟按犯罪事實應依證據認定之，無證據不得認定犯罪事實
    ，刑事訴訟法第154 條第2 項定有明文。訊據被告2 人均否
    認有行使偽造標單之行使偽造私文書犯行，辯稱：倘會員欲
    投標均僅以電話告知被告余秀英投標底價，在由被告余秀英
    以會員投標底價決定何人得標後負責收會款轉交得標會員，
    過程中均未書寫任何標單等語（100 年4 月14日刑事準備狀
    第2 頁參照）。經查：被告余秀英固曾於偵查中供承：下午
    2 點公開標，伊在店裡寫標單，標單上寫多少錢及可以辨別
    這是誰寫的，如果別人打電話請伊投標，伊就幫忙寫標單及
    名字等語（臺灣板橋地方法院檢察署98年度調偵字第2107號
    偵查卷第6 頁參照）。然此僅係針對該互助會於會員確有投
    標意願時為便於比較投標金額高低決定得標者之標準投標流
    程，惟在被告林雲龍、余秀英冒標以詐得會款時，是否仍有
    遵此流程製作標單已非無疑。且公訴意旨所指被告2 人偽造
    之標單復未扣案，揆諸前開條文之規定，自難單憑被告余秀
    英前揭供述遽認被告2 人有公訴意旨所指之犯行。再者，證
    人張林秀月、詹鄭金枝及賴禎祥亦均證稱：從未去過開標現
    場，亦不知哪期是誰得標等語，是互助會會員既均未到開標
    現場，復不知各期得標者為何人，益證被告2 人並無偽造載
    有投標標息之標單之必要。綜上所述，公訴人憑以認定被告
    2 人涉有刑法偽造私文書之論據，在客觀上未達於通常一般
    人均不致有所懷疑之程度，此外，復查無其他積極證據足資
    證明被告2 人有公訴人所指上開之犯行，本院無從形成被告
    2 人有罪之確信，自難以該罪相繩，原應為無罪之諭知，惟
    公訴人認此部分若成立犯罪，與前揭論罪科刑有想像競合犯
    之裁判上一罪關係，爰不另為無罪之諭知。
六、依刑事訴訟法第449 條第2 項、第3 項，刑法第2 條第1 項
    前段、第28條（修正前）、第339 條第1 項、第41條第1 項
    前段（修正前）、第74條第1 項第1 款、第2 項第3 款，刑
    法施行法第1 條之1 第1 項、第2 項前段，廢止前罰金罰鍰
    提高標準條例第2 條，中華民國九十六年罪犯減刑條例第2
    條第1 項第3 款、第7 條、第9 條，逕以簡易判決處刑如主
    文。
七、如不服本判決，得自收受送達之翌日起10日內向本院提出上
    訴狀，上訴於本院第二審合議庭（須附繕本）。
中    華    民    國   100    年    4     月    27    日
                    刑事第十五庭  法  官  黃司熒
以上正本證明與原本無異。
                                  書記官  屠衛民
中    華    民    國   100    年    4     月    28    日
附錄本案論罪科刑法條全文：
中華民國刑法第339條
（普通詐欺罪）
意圖為自己或第三人不法之所有，以詐術使人將本人或第三人之
物交付者，處5 年以下有期徒刑、拘役或科或併科1 千元以下罰
金。
以前項方法得財產上不法之利益或使第三人得之者，亦同。
前二項之未遂犯罰之。
附表
┌────┬──────┬────────────────┐
│被害人  │給付金額（新│給付方式                        │
│        │臺幣）      │                                │
├────┼──────┼────────────────┤
│張林秀月│林雲龍與余秀│自100 年5 月1 日起至103 年7 月1 │
│        │英應連帶給付│日止，每月1 期共39期，每期給付1 │
│        │39萬元。    │萬元至張林秀月指定之臺灣銀行板橋│
│        │            │分行帳號：000000000000號帳戶，如│
│        │            │有一期未履行，視同全部到期。    │
├────┼──────┼────────────────┤
│陳玉春  │林雲龍與余秀│自100 年8 月1 日起至103 年1 月1 │
│        │英應連帶給付│日止，每月1 期共30期，每期給付1 │
│        │30萬元。    │萬元至陳玉春指定之遠東國際商業銀│
│        │            │行股份有限公司帳號：000000000000│
│        │            │06號帳戶，若有一期未履行，視同全│
│        │            │部到期。                        │
└────┴──────┴────────────────┘